【裁判字號】    92,訴,361
【裁判日期】    921126
【裁判案由】    偽造文書等
【裁判全文】
臺灣士林地方法院刑事判決                          九十二年度訴字第三六一號
    公  訴  人  臺灣士林地方法院檢察署檢察官
    被      告  甲○○
右列被告因偽造文書等案件，經檢察官提起公訴（九十一年度偵字第二○六○號、九
十一年度調偵字第一○八號），本院判決如左：
    主  文
甲○○連續行使偽造私文書，足以生損害於他人，處有期徒刑陸月，如易科罰金以
佰元折算壹日。
    事  實
一、甲○○於民國八十七年十月起，在台北市○○區○○街一三四巷八弄二十三號住
    所，自任會首召集採內標制之互助會一會。含會首共計五十一會，每會新台幣（
    下同）一萬元，底標一千元，甲○○並於十月間先向會員各收會首款一萬元，會
    期從八十七年十一月起標至九十年十月十日止，於每月二十五日開標，開標地點
    在甲○○前述住所，原並約定自八十九年八月後，每月十日、二十五日各開標一
    次，惟屆期仍維持每月開標一次，而未得標之活會及已得標之死會，應於開標後
    二日內繳清會款。不料，甲○○因遭他人倒會致周轉不靈亟需金錢，竟基於意圖
    為自己不法所有及行使偽造文書之概括犯意，於互助會開標時，利用會員彼此間
    不相熟識，及標會時非全數會員到場競標之機會，連續於八十九年十二月二十五
    日及九十年一月二十五日，先後二次冒用活會會員戊○○、丁○○夫妻名義，在
    前揭開標地點，在空白標單上填載標息四千元及被冒標會員姓名，連續偽造依習
    慣表示投標用意證明之標單，並參與競標行使而得標（所填寫競標之標單均於開
    標後撕毀丟棄），足以生損害於被冒名得標之會員及當時未得標且尚屬活會之互
    助會會員，得標後即通知各該會該期之活會會員稱係由被其冒名之會員得標，並
    另向被冒名之會員泛指已由他人得標以收取會款，使該期之活會會員及被冒名之
    會員均陷於錯誤，誤信確為甲○○所指之人得標而分別交付扣除會息後之會款予
    甲○○。甲○○以此方式計詐得三十萬元之會款（死會會員依互助會契約所繳交
    予會首之金額非詐欺所受損害，不予計入，而每次冒標後所詐欺之對象乃尚存之
    活會會員。其冒名標會之會員名稱、冒標日期、標金及每期詐得金額均詳如附表
    所示）。嗣於九十年四月甲○○宣布停會，戊○○、丁○○始悉上情。
二、案經被害人戊○○、丁○○訴由台灣士林地方法院檢察署檢察官偵查起訴。
    理  由
一、右揭犯罪事實，業據被告甲○○於本院審理時自白不諱，核與被害人戊○○、丁○○分別於警訊、偵查及本院審理時所述相符，並有證人李麗雀、林清秀於本院
    結證屬實，又有註記上開互助會被害人戊○○、丁○○得標之互助會單影本在卷
    可參。再該互助會含會首共五十一會，自八十七年十一月二十五日起，於每月二
    十五日開標，原約定自八十九年八月間起每月之十日及二十五日各開標一次，是
    其會期至九十年十月十日止，惟實際上從八十九年八月起仍維持一個月開標一次
    業據被告於警訊時自承（九十年偵字第一○六○八號偵查卷第十六頁背面），因
    此，被告冒標之八十九年十二月及九十年一月，應均剩二十五個活會。再查被告
    偽造戊○○、丁○○姓名書寫標單、金額冒名投標，向各活會會員詐取會款，對
    於遭其冒用者及當期活會會員自屬足生損害。另被告詐得者乃其冒標時仍為活會
    之所有會員繳交之會款，死會會員依互助會契約所繳交予會首之金額非詐欺所受
    損害，不予計入，其計算式如附表所示，公訴人所認被告詐欺所得共八十萬元，
    其計算方式容有誤會，應予更正如附表所示。綜上，本件事證明確，被告犯行足
    以認定，應依法論罪科刑。
二、查本件被告所主持之互助會標單，僅於白紙上記載姓名及一定金額之標息，業據
    被告於偵查中陳明（見九十一年度他字第九七號偵查卷第十八頁至十九頁），上
    開標單並未記載「標單」之字樣，尚難僅憑該記載之內容，明瞭其真正用意，然
    依前開互助會之約定，金額係標會取款所允付之利息，姓名則表明出價競標之互
    助會員，顯屬刑法第二百二十條第一項依特約足以為表示其用意證明之準私文書
    。核被告所為，係犯刑法第二百十六條、第二百二十條第一項、第二百十條之行
    使偽造準私文書罪及同法第三百三十九條第一項之詐欺取財罪。其偽造署押之行
    為係偽造準私文書之部分行為，偽造準私文書後，持以行使，其偽造之低度行為
    應為行使之高度行為所吸收，均不另論罪。被告每次冒標時，向在場參與投標之
    多位活會會員同時行使偽造標單，係基於單一犯意為之，僅構成單純一罪，至其
    每次之詐欺行為，使多數不知情之活會會員陷於錯誤而交付財物，因侵害法益相
    同，為同種想像競合犯，應擇一處斷。又被告二次行使偽造準私文書及詐欺取財
    之犯行，均時間緊接，所犯各該罪名之犯罪基本構成要件相同，顯均係基於概括
    犯意反覆為之，均應依連續犯之規定各以一罪論，並均依法加重其刑；又被告行
    使偽造準私文書之目的即在於詐欺取財，是被告所犯上開二罪，有方法結果之牽
    連關係，為牽連犯，應依刑法第五十五條之規定，從較重之行使偽造準私文書罪
    處斷。爰審酌被告為求資金周轉，以上開偽造文書及詐欺方法取財之動機、犯罪
    之手段、對於各互助會活會會員之損害非輕、詐得之金額、僅支付被害人戊○○
    夫妻一萬多元和解金額（業據被告自承並據被害人戊○○於本院述明）、被告於
    審理時提出現金九萬元清償戊○○部分會款但為戊○○所拒、被告犯罪後坦承犯
    行，態度良好等一切情狀，量處如主文所示之刑。又被告連續二行為，其八十九
    年十二月二十五日之前一冒標行為後，刑法第四十一條業於九十年一月十日修正
    公布，同年月十二日生效，舊法規定犯最重本刑三年以下有期徒刑以下之刑之罪
    ，而受六個月以下有期徒刑或拘役之宣告，因身體、教育、職業、家庭之關係或
    其他正當事由，執行顯有困難者，得易科罰金；而修正後刑法第四十一條第一項
    規定，凡犯最重本刑五年以下有期徒刑以下之刑之罪，而受六個月以下有期徒刑
    或拘役之宣告，均得易科罰金；然其後之九十年一月二十五日之冒標行為已在前
    開修法之後，故無庸比較新舊法，而直接適用裁判時之新法，併予宣告易科罰金
    之折算標準，併此敘明。
三、另偽造之標單均未扣案，參酌互助會標單率於開標後即當場丟棄未再留存之一般
    標會慣例，堪認業已滅失屬實，自無從諭知沒收，附此敘明。
四、公訴意旨另以：被告於八十八年三月以己○○名義在標單上填寫投標金額二千元
    並偽簽己○○之署名，繼而行使標取會款，使活會會員陷於錯誤，而誤認該期互
    助會已有人標走，而交付會款，甲○○因而詐得四十萬八千元部分，亦涉有連續
    偽造準私文書及詐欺罪嫌云云。惟查：
  (一)被告甲○○於警訊、偵查及本院均否認有冒標己○○之會，並辯稱己○○仍為活
    會，而八十八年三月是由會員乙○○標得，被害人提出之會單不是她提出來等語
    ，並提出乙○○出具之領據影本乙份。
  (二)公訴人認被告涉有此部分犯嫌，無非係以被害人己○○警訊及偵查中之陳述及其
    所提出之載有己○○於八十八年三月份以二千元得標之會單影本為證據。然查，
    被害人己○○於偵查中自承其從未參加開標，是在九十年四月十三日晚上與丙○○一同到被告家中才發現有一會單上已註明其八十八年三月份得標等語。另依偵
    查卷附之本件互助會單上雖有記載「己○○於八十八年三月得標及標息二千元」
    （見九十年偵字第一○六○八號偵查卷第三四頁），惟查該會單為影本，且證人
    即會員林清秀於本院結證稱：「當天人太多，並沒有看到誰拿出附卷有打勾的會
    單底稿，只知道有一堆會員在問被告誰得標，被告的女兒就在一旁打勾，有人拿
    去影印，有的人有拿，有的人沒拿」等語，另證人即會員李麗雀於本院亦結證稱
    ：「不清楚會員備註欄得標日期及金額是誰寫的，只知道被告說是死會就打勾」
    等語；另外，公訴人亦無法提出前述會單正本及何人製作以供本院調查。因此，
    並無證據證明附卷有打勾的會單底稿是由被告所提出及己○○得標日期及標息是
    由被告所填載；且亦無證據證明上揭記載乃被告告知其他會員而由會員紀錄之，
    即難遽認被告有冒標情事。再者，如證人李麗雀、林清秀證述，前述會單內有打
    勾者都是死會，而己○○在前述會單內雖有標息及得標日期之記載但並未打勾，
    即表示己○○仍為活會而未遭冒標，顯與戊○○及丁○○在會單內均有打勾（即
    表示已是死會遭冒標）不同；另外，依該會單以觀，有打勾者共有二十八人，與
    被告於九十年四月停會時之死會數或活會數均相同；又被告所稱八十八年三月之
    得標人為乙○○，依該會單以觀，亦有打勾，是被告所辯，尚可採信。此外，復
    查無其他積極證據足認被告有此部分犯行，本應為無罪之諭知，惟公訴意旨認此
    部分行為與前述論罪科刑部分，有連續犯之裁判上一罪關係，爰不另為無罪之諭
    知。
據上論斷，應依刑事訴訟法第二百九十九條第一項前段，刑法第五十六條、第二百十
六條、第二百二十條第一項、第二百十條、第三百三十九條第一項、第五十五條、第
四十一條第一項，罰金罰鍰提高標準條例第一條前段、第二條，判決如主文。
本案經檢察官鄭世揚到庭執行職務。
中      華      民      國      九十二     年    十一    月   二十六    日
                                      臺灣士林地方法院刑事第七庭
                                          審判長法  官  王  梅  英
                                                法  官  劉  秉  鑫
                                                法  官  李  建  忠
右正本證明與原本無異。
如不服本件判決，得自判決送達之日起十日內，向本院提起上訴。
                                                書記官  曾  韻  蒔
中      華      民      國      九十二     年    十一    月   二十六    日
附錄本判決論罪科刑法條：
刑法第二百十六條：
行使第二百十條至第二百十五條之文書者，依偽造、變造文書或登載不實事項或使登
載不實事項之規定處斷。
刑法第二百二十條第一項：
在紙上或物品上之文字、符號、圖畫、照像，依習慣或特約，足以為表示其用意之證
明者，關於本章及本章以外各罪，以文書論。
刑法第三百三十九條第一項：
意圖為自己或第三人不法之所有，以詐術使人將本人或第三人之物交付者，處五年以
下有期徒刑、拘役或科或併科一千元以下罰金。
附表：
被告冒標互助會會款之時間及金額
┌──┬────┬───┬───┬────┬─────────┬───┐
│編號│得標日期│被冒用│標  息│受詐欺活│  詐  得  金  額  │備  註│
│    │        │名義人│      │會人數  │(標金－標息)×活會│      │
│    │        │      │      │        │人數（須扣除會首及│      │
│    │        │      │      │        │死會人數）        │      │
├──┼────┼───┼───┼────┼─────────┼───┤
│ 一 │89.12.25│戊○○│四千元│二十五會│  (00000-0000)×25│      │
│    │        │      │      │        │  = 150000        │      │
├──┼────┼───┼───┼────┼─────────┼───┤
│ 二 │90,01,25│丁○○│四千元│二十五會│  (00000-0000)×25│      │
│    │        │      │      │        │  = 150000        │      │
├──┴────┴───┴───┴────┴─────────┴───┤
│            合計詐得金額：三十萬元                                  │
└──────────────────────────────────┘


司法院資訊處製作；財團法人民間司法改革基金會備份。
